臺灣高等法院刑事判決　　　　　　　　　　　　　　九十年度上訴字第三八二五號
　　上　訴　人
　　即　被　告　　戊○○
　　選任辯護人　　黃鴻湖
右上訴人因妨害自由案件，不服臺灣基隆地方法院，九十年度訴字第四○二號，中華
民國九十年九月二十六日第一審判決（起訴案號：臺灣基隆地方法院檢察署九十年度
偵字第一五一○號）提起上訴，本院判決如左：
    主  文
原判決關於戊○○部分撤銷。
戊○○共同以非法方法剝奪人之行動自由，處有期徒刑伍月，如易科罰金，以參佰元
折算壹日。
    事  實
一、緣戊○○於民國八十九年九月間，與友人林紋瑩、劉東誌經由乙○○之介紹，共
    同向旭晶營造股份有限公司再承攬位在苗栗縣之「汶水Ｅ３１０標Ｋ０９隧道工
    程」，約定戊○○應出資新臺幣（下同）三百八十萬元，戊○○給付現金二十萬
    元後，餘款三百六十萬元則開立支票十餘張支付，由乙○○出面收取轉交旭晶營
    造股份有限公司。嗣上開支票中之五十萬元提示兌現後，因該工程進度不順，於
    八十九年十一月停工，戊○○欲向乙○○索回五十萬元，卻屢遭拒絕，因不甘損
    失，遂夥同友人丙○○（原名陳文西，妨害自由部分上訴撤回確定）、丁○○、
    甲○○（二人所犯妨害自由罪部分業已判刑確定）及真實姓名不詳之綽號「阿宗
    」成年男子，於九十年一月二日下午一時三十分許，共同前往基隆巿協和街二二
    五號對面工寮內向乙○○索討五十萬元，經乙○○表示無錢償還後，甲○○及丁○○即動手毆打乙○○（傷害部分未據告訴），以此強暴脅迫之非法方法喝令乙○○外出談判，乙○○因戊○○等人仗勢人多而不得不從，遂由甲○○駕駛乙○○所有之車牌號碼ＤＡ－１２５１號自用小客車，搭載丙○○及乙○○，丁○○
    則駕駛其所有車牌號碼ＦＴ－２３７０號自用小客車搭載戊○○及綽號「阿宗」
    男子，兩部車同行前往基隆巿中正公園後，戊○○等人先令乙○○交出皮夾內支
    票一紙（票號：ＱＥ0000000，發票人：原正營造事業有限公司，付款人
    ：臺北國際商業銀行，面額：十萬九千一百五十七元，發票日：九十年四月十五
    日），因數額不足償債，戊○○等人復又將乙○○帶往基隆巿八堵路一三九號「
    中華汽車當舖」，強令乙○○將其所有之上開自用小客車典當六萬元，得款由戊○○全數取走。其後戊○○等人共同前往基隆巿復旦路之汕頭牛肉麵店用餐，為
    補足差額，遂逼迫乙○○當場簽具面額各為二十萬元、十四萬元之本票二紙（票
    號００１９７６、００１９７７）而由戊○○取走，彼等始驅車離去，乙○○則
    於脫困後隨即報警。嗣於同年一月十六日（起訴書誤載為十二日）上午，甲○○
    、丁○○帶同友人陳俊良、劉立偉、胡修文等人又前往基隆巿協和街二二五號對
    面工寮，欲再找乙○○談判處理前開債務糾紛，為警當場查獲，而查悉上情。
二、案經基隆巿警察局第四分局報告臺灣基隆地方法院檢察署檢察官偵查起訴。
    理  由
一、訊據被告戊○○固承認於右揭時、地夥同丙○○等人前往被害人乙○○工寮處，
    找其外出商討如何解決債務，並有自被害人處取得上開支票一紙，被害人亦有典
    當汽車交付六萬元及簽具面額共三十四萬元本票兩紙交付之事實，惟矢口否認有
    何剝奪被害人行動自由之犯行，辯稱案發當日被害人係自願並主動隨同彼等外出
    商討如何解決債務，支票係其主動拿出來，本票是乙○○自己從車上拿出來寫並
    交付，典當汽車是被害人為清償債務而出於自願所為，並非彼等強迫所致，且渠
    等並無毆打他云云置辯。
二、經查：
（一）被告等人強押被害人外出解決債務，並強迫被害人交付支票、典當汽車及強令
      簽具本票以償付五十萬元債務等情，業據被害人迭於警訊、偵查、原審及本院
      調查中指訴不移，核與證人即中華汽車當舖負責人林正利於警訊中之證述情節
      大致相符，且被告與共犯丁○○等人於警訊、偵查中亦均坦承彼等於九十年一
      月二日下午係為討債始共同前往被害人位於基隆市○○街工寮處無訛，復有當
      票及支票影本各一紙、本票二紙附卷可稽，堪認被害人之指訴應屬實在。
(二） 被告雖於原審及本院調查審理中均否認同夥中有人曾動手毆打被害人等情事，
      然查以被告丁○○於警訊中供承彼看見共犯甲○○動手毆打被害人，伊馬上用
      雙手推向被害人，要被害人坐下等語（見九十年一月十六日警訊筆錄第三頁）
      ，核與被害人於警訊中指訴被告甲○○、丁○○均曾對其動手毆打，及於偵查
      中陳稱「其中有二人出手打我」（見偵查卷第二七頁）等情相符，則被告辯稱
      不曾有人毆打被害人顯不可採。且被害人與被告丙○○、共犯甲○○、丁○○
      及成年男子「阿宗」等人素未謀面，在明知對方糾眾前來係為討債情況下，工
      寮處所另有多名工人在場，又是被害人自家處所，被告若屬和平協商債務，當
      場處理即可，被害人又何須主動提議隻身外出談判？顯見被害人應係在對方人
      多勢眾且遭毆打之被動情形下，對於被告等人令其外出談判債務之要求不得不
      從；況且被害人如屬自願交付支票、典當汽車及簽具自身持有之本票以解決債
      務，則就地協商處理即可，那須隻身外出，變換多次地點，並以多種方式補足
      債務差額？。
（三）另查被告於警訊中供稱：(問：離開工寮如何乘坐二部自小客車)當時二部自小
      客車分別為乙○○及丁○○所有自小客車，另一部自小客車則放在工寮，乙○○自小客車則由甲○○駕駛，內載乙○○及黃守鳴，而「阿宗」則另駕駛丁○○自小客車內載被告及丁○○，尾隨於乙○○所有自小客車後面等語 (見警訊
      卷第三頁)。如屬被害人主動提議外出商談，豈有將汽車交付素昧平生之共犯
      甲○○駕駛之理由？足見被告等人駕駛被害人自小客車目的是為控制其行動。
      被告於本院調查時辯稱甲○○未開過賓士車，要試開看看，應屬諉詞，況被害
      人如係自願還款，當場簽發面額五十萬元之本票交付即可，何須於外出談判後
      ，再尋覓當舖典當自己已快繳清貸款之平日代步使用汽車，而於案發後再贖回
      ？且就不足額部分再簽發面額共三十四萬元之本票二紙交付？又甲○○於警訊
      中供承「雙方當時也爭執了很久，戊○○便要乙○○將ＤＡ─１２５１汽車拿
      去當鋪典當，拿一些錢」、「乙○○皮包內還有乙張支票被丙○○拿去」、「
      丙○○拿給我伍仟元，另拿給丁○○陸仟元當生活費」等語，及被告丁○○於
      警訊供稱係「阿明」（指被告丙○○）要被害人簽下本票，本票都是被告丙○○拿走，依渠等所陳，足見被害人典當汽車、開立本票係在被告等人強迫下所
      為，並非被告所稱係被害人自發行為。被告雖於本院又稱有拿六千元給丙○○
      付餐費，被告丙○○亦附合稱有拿到六千元付餐費，應屬事後卸責之詞，顯不
      可採。
 (四) 末查被告丙○○等其餘共犯雖於原審及本院調查時均矢口否認犯罪，惟渠等確
      有上開犯行，業據前開理由闡述甚詳，復查以被告於事發當日遭釋放後，隨即
      於晚間十時許前往警局報案處理，此有被害人偵訊筆錄在卷可憑，被害人如非
      遭致被告等暴力相向，又何須急於報警處理，足證被害人係遭被告等人強押外
      出討帳一情無訛，被害人之指訴應屬非虛，被告所辯顯無可採，本件事證明確
      ，被告犯行實堪認定。
四、核被告戊○○所為，係犯刑法第三百零二條第一項之以非法方法剝奪人之行動自
    由罪。被告與丙○○等四人間有犯意聯絡及行為分擔，均應論以共同正犯。公訴
    意旨雖認被告等人上開犯行另涉犯刑法第三百零四條第一項之強制罪，並認此與
    上開同法第三百零二條第一項之剝奪人行動自由罪間有方法結果之牽連犯關係，
    然查刑法第三百零二條第一項之罪，係妨害他人自由之概括規定，故行為人具有
    一定目的，以非法方法剝奪人之行動自由者，除法律別有處罰較重之規定（例如
    略誘、擄人勒贖等罪），應適用各該規定處斷外，如以使人行無義務之事，或妨
    害人行使權利為目的，而其強暴脅迫復已達於剝奪人行動自由之程度，即祇成立
    第三百零二條之罪，不應再依同法第三百零四條論處，因此使人行無義務之事，
    或妨害人行使權利之低度行為，應為剝奪人行動自由之高度行為所吸收（最高法
    院二十九年度上字第二三五九號判例、七十年度臺上字第三一六一號判決、七十
    一年度臺上字第一五七○號判決、八十五年度臺非字第二九五號判決意旨均參照
    ）。本案被告剝奪被害人之行動自由，其目的係在迫使被害人解決債務，而同時
    使被害人行無義務之事（交付支票、典當汽車及簽具本票），然彼等之目的因係
    低度行為，已為剝奪行動自由之高度行為所吸收，揆諸上開判例及判決意旨，應
    不再論刑法第三百零四條第一項之強制罪，公訴意旨就此尚有誤會，附此敘明。
五、原審以被告罪證明確，予以論科，固非無見，惟查被告犯罪後，刑法第四十一條
    已於九十年一月十日修正，犯最重本刑為五年以下有期徒刑以下之刑之罪，而受
    六個月以下有期徒刑或拘役之宣告，因身體、教育、職業、家庭之關係或其他正
    當事由，執行顯有困難者，得以一元以上三元以下折算一日，易科罰金，並於同
    年一月十二日生效，比較新舊法之結果，以新法有利於被告，依刑法第二條第一
    項前段之規定，自應適用新法。原審判決理由對此部分卻以：「立法者認為僅有
    罪刑確定尚未執行者、罪刑確定正在執行者始有基於「從新從輕」原則為新舊法
    之比較適用，至若罪刑尚未裁判確定者，當然直接適用裁判時之新法即可，斷無
    僅以刑法第四十一條係屬刑事實體法之規定，一律強加援引刑法第二條第一項規
    定進行新舊法之比較，因認無贅論如何比較新舊法之問題」云云，然刑法第四十
    一條修正條文之立法理由係以：「原條文以最重本刑三年為限，放寬為五年，因
    為眾多最重本刑五年之罪如背信、侵占、詐欺等，在當今日新月異工商社會中，
    誤觸法網者眾；基於刑法『從新從輕』主義，目前罪刑確定尚未執行者，罪刑確
    定正在執行者均適用之」，其意旨在於對於確定後是否有新舊法比較適用易有爭
    議，因而特別加以解釋，罪刑確定前依現行實務當然有新舊法比較適用而不必就
    其解釋，顯係誤認立法意旨，雖其結果仍係適用新法，卻未為新舊法之比較，顯
    有未合，被告上訴仍執前詞雖無理由，惟原判決既有上開可議，要屬無可維持，
    應由本院予以撤銷改判。爰審酌被告之犯罪動機雖係追討債務，然強押被害人外
    出，迫令被害人以典當汽車、簽具本票等方法抵償債務之手段，不依正當程序實
    行追討，實已嚴重危害社會秩序及其犯後態度等一切情狀，量處如主文第二項所
    示之刑，並諭知易科罰金之折算標準，以示懲儆。
據上論斷，應依刑事訴訟法第三百六十九條第一項前段、第三百六十四條、第二百九
十九條第一項前段、刑法第二條第一項前段、第二十八條、第三百零二條第一項、第
四十一條第一項，罰金罰鍰提高標準條例第一條前段、第二條，判決如主文。
本案經檢察官張秋雲到庭執行職務。
中      華      民      國     九十一     年     三      月    十九    日
                              臺灣高等法院刑事第四庭
                                  審判長法  官  蔡  永  昌
                                        法  官  陳  榮  和
                                        法  官  周  煙  平
右正本證明與原本無異。
如不服本判決應於收受送達後十日內向本院提出上訴書狀，其未敘述上訴之理由者並
得於提起上訴後十日內向本院補提理由書（均須按他造當事人之人數附繕本）。
                                        書記官  蕭  麗  珍
中      華      民      國     九十一     年     三      月    二十    日
附錄：本案論罪科刑法條全文
刑法第三百零二條第一項
私行拘禁或以其他非法方法，剝奪人之行動自由者，處五年以下有期徒刑、拘役或三
百元以下罰金。
